【裁判字號】    96,訴,1401
【裁判日期】    970130
【裁判案由】    新型專利舉發
【裁判全文】
臺北高等行政法院判決
                                     96年度訴字第01401號
                              .
原      告  甲○○
被      告  經濟部智慧財產局
代  表  人  王美花（局長）住同上
訴訟代理人  丁○○
參  加  人  奇鋐科技股份有限公司
代  表  人  乙○○
訴訟代理人  丙○○
上列當事人間因新型專利舉發事件，原告不服經濟部中華民國96
年2月27日經訴字第09606062800號訴願決定，提起行政訴訟，經
本院命參加人獨立參加訴訟，本院判決如下：
    主  文
原告之訴駁回。
訴訟費用由原告負擔。
一、事實概要：
    參加人前於民國89年12月28日以「風扇馬達之改良結構」（
    下稱系爭案）向被告申請新型專利，經被告編為第00000000
    號審查，准予專利，並於公告期滿後，發給新型第191012號
    專利證書。嗣原告以其違反核准審定時專利法第98第1 項及
    第2 項之規定，對之提起舉發。案經被告審查，於95年9 月
    27日（95）智專三（二）04099 字第09520784610 號專利舉
    發審定書為「舉發不成立」之處分，原告不服，提起訴願，
    經遭駁回，遂向本院提起行政訴訟。
二、兩造聲明：
  (一)原告聲明：
    1.訴願決定及原處分均撤銷。
    2.被告應作成「舉發成立，撤銷系爭專利權」之處分。
    3.訴訟費用由被告負擔。
  (二)被告聲明：
    1.駁回原告之訴。
    2.訴訟費用由原告負擔。
  (三)參加人聲明：
    1.駁回原告之訴。
    2.訴訟費用由原告負擔。
三、兩造之爭點：系爭案是否有違核准審定時專利法第98條第1
    項及第2項之規定，不符新型專利要件，而應予以撤銷？
  (一)原告主張之理由：
    1.系爭案之申請專利範圍之內容：
      一種風扇馬達之改良結構，其主要包括：風扇座、扇葉
        組及馬達組；該扇葉組由扇葉、軸心、馬達殼及磁條組
        成，其扇葉中心設有一軸心，其內容置一馬達殼，而馬
        達殼內則設有磁條；該馬達組由絕緣架、矽鋼片、電路
        板及線圈所組成，其絕緣架間環設矽鋼片並圈繞線圈，
        且絕緣架之一端設一電路板；該風扇之中心設一軸座，
        其內套設有滾珠軸承，於滾珠軸承內置入扇葉組之軸心
        並以彈簧頂制固定，其外緣則套設馬達組之絕緣架，其
        特徵在於：該風扇座之軸座上設一中空環槽，於環槽內
        套入一擋環以支撐軸座之外環者。藉其擋環之支撐軸座
        之外環，得防止風扇之長期運轉而使軸座軟化變形，而
        馬達組無偏心或脫落之虞。
      由其申請專利範圍可知，系爭案之技術特徵僅在於：該
        風扇座之軸座上設有一中空環槽，於環槽內套入一擋環
        以支撐軸座之外環者。而系爭案所能達成之目的、功效
        為：藉其擋環之支撐軸座之外環，得防止風扇之長期運
        轉而使軸座軟化變形，而馬達組無偏心或脫落之虞。
    2.被告於舉發審定書中對於原告所提之美國第00000000號專
      利案（證據1 ）、美國第0000000 號專利案（證據2 ）及
      本國第00000000號專利案（證據3 ）等，被告及訴願機關
      認為證據1 至3 不足以證明系爭案不具新穎性和進步性，
      顯有違誤。被告之原處分具有「行政行為未臻明確」及「
      訴外裁判」之瑕疵：
      按「行政行為之內容應明確」行政程序法第5 條定有明
        文。
      被告於原處分理由（六）中乃是將原告於舉發理由書中
        對證據2 之線圈連接器42、調整片58和懸掛體68的連接
        關係作一複製貼上，在與系爭案的比對上，也僅僅交代
        了「功效存有差異」之說明，試問僅由證據2 各構件之
        間的「連接關係」，如何直接與系爭案「功效」作一比
        對分析？
      相較於原處分理由（六）僅14行的審定理由，被告訴願
        答辯書第1 頁倒數第4 行起至第2 頁第30行（共34行）
        ，足足增加了20行的敘述來補充解釋當初原處分理由未
        臻明確之處，在此訴願答辯書中才增加了如第2 頁第12
        行：「經由上述事實推論出舉發理由書第4 頁第4 段之
        舉發理由僅是訴願人憑說明書圖式而主觀憶測‧‧‧」
        及同頁第23行至第30行：「原處分理由（六）‧‧‧所
        述『並非事實』甚明‧‧‧」之說明，被告若認原告所
        稱「原處分行政行為未臻明確」之理由不足採信，何以
        在訴願答辯書中為求自圓其說而增加高達34行的解釋？
        被告於原處分理由（六）中對於原告於舉發理由書中所
        提有關系爭案之技術特徵已能由證據2 所揭露之說明，
        確實未作出明確的審定理由，顯已違反行政程序法第5
        條規定。
      原告於舉發理由書第4頁第19行係稱：「‧‧‧如第2A
        、3及5圖所示，皆已揭露該些元件能向內形成一中空環
        槽，並於該中空環槽內設置一散熱片60、接環66和底板
        62（這些元件相當於系爭案之擋環14），達到防止軸座
        變形及防止馬達組之偏心或脫落」，然而被告卻於原處
        分理由（五）中稱：「其中證據1 之一散熱片60、接環
        6 6 和底板62，在參考證據1 之圖4 可知散熱鰭片64並
        未與證據1 之外柱部46接觸，同理證據1 之接環66和底
        板62亦有相同之情況，因此證據1 之散熱片60、接環66
        和底板62與系爭專利申請專利範圍第1 項‧‧‧之功效
        存有差異，證據1 不足以證明系爭專利申請專利範圍第
        1 項不具進步性」，兩方說法相較之下，被告依然存有
        如同先前所述原處分理由（六）當中「行政行為未臻明
        確」之瑕疵，甚至被告更超出舉發理由書中的內容，自
        行以證據1 圖4 當中的散熱鰭片64是否接觸外柱部46而
        與系爭案比對，此一審定理由實已超出原告所主張之範
        圍，依據改制前行政法院82年度判字第2460號：「專利
        舉發事件，係採當事人進行主義，即核准之專利有無違
        反專利法規定之情事，只依舉發人所舉之證據審查，專
        利局及行政爭訟受理機關，不得不待當事人舉出證據，
        逕依職權予以審查」，釋其意旨，原告未於舉發理由中
        提出的證據及其舉發理由，審定機關不得逕依職權審查
        ，因此，被告所為之行政處分，顯已超出舉發理由書中
        所主張，已構成「訴外裁判」之行政瑕疵。
      被告訴願答辯書第3頁第6頁稱：「參酌訴願理由書第8
        頁倒數第8 行『按原處分機關認定‧‧‧』，其中訴願
        人顯然知悉『證據1 之散熱鰭片64並未與證據1 之外柱
        部接觸』之事實，訴願人卻於訴願理由書前段推說原處
        分未有詳細說明，顯然訴願理由書有前後主張不一之情
        事」，被告係認原告於訴願理由書中已知悉被告所稱之
        並未接觸之事實，然實際上，原告於訴願理由明明寫著
        「按原處分機關認定‧‧‧」，很明顯，原告是依據被
        告之假設認定之事實來主張被告行政處分的違誤，今被
        告在訴願答辯書一字不漏地抄下「按原處分機關認定‧
        ‧‧」的情況，竟能據以指稱此為原告所認定之事實，
        而訴願機關亦未做出任何回應，完全置原告之權益於不
        顧，枉顧原告於行政程序上之公平性。
    3.被告所作之原處分對於「新穎性」及「進步性」之認定具
      有重大瑕疵：
      系爭案之說明書及申請專利範圍當中之特徵部分，係為
        「該風扇座之軸座上設有一中空環槽，於環槽內套入一
        擋環以支撐軸座之外環者。藉其擋環之支撐軸座之外環
        ，得防止風扇之長期運轉而使軸座軟化變形，而馬達組
        無偏心或脫落之虞」，是以，探究系爭案之創作目的乃
        是為了防止軸座軟化，而其使用的技術手段乃是在軸座
        之中空環槽內套入一擋環以支撐軸座之外環。又系爭案
        於申請專利範圍當中所稱的「支撐」，並無提到以「接
        觸外環」為前提，也就是說，接觸與不接觸外環，皆有
        可能在未來由參加人主張為其申請專利範圍，為避免範
        圍過廣的申請專利範圍因被告之疏忽而維持其專利權，
        是以原告乃以證據1至3提起舉發，其中，被告於原處分
        理由（五）當中認定證據1之散熱鰭片64未與外柱部46
        接觸，而與系爭案功效存有差異，但由上述原告之說明
        可知，是否接觸並未由系爭案申請專利範圍所限制，若
        被告認定「接觸」乃系爭案之功效達成必要之技術手段
        ，何以不要求參加人提出更正？反而放任系爭案技術內
        容揭露不清的申請專利範圍繼續存在？相對地，若被告
        認定「接觸」非為系爭案達成功效的必要技術手段，何
        以完全無視原告當初於舉發理由書當中所陳之理由？再
        者，系爭案主要係以一擋環支撐軸座外環以為技術特徵
        ，然依據教育部國語辭典對「支撐」的解釋，係為「頂
        住，使物體不倒塌」，簡言之，支撐物之功能在使物體
        不倒塌（系爭案為不變形），其相對於倒塌（變形）之
        物體，支撐物乃是一個被動的角色，其僅是在物體倒塌
        （變形）時給予該物體反抗的頂住力量，今系爭案擋環
        設置於中空環槽內此一技術手段，所能達成的功效僅是
        被動地避免外環變形，其接觸外環與否，差別僅在於避
        免外環變形的程度而已；另外，以系爭案的說明書與圖
        式觀之，該擋環設置於中空環槽內的位置已固定，顯見
        其僅是被動地頂住外環，除非外環變形，否則該擋環亦
        無其他功效。
        (1)系爭案之技術特徵已由證據1所揭示：
          由原告之舉發理由書中可知，證據1 之第2A、3 、5
          圖中所示之散熱片60、接環66和底板62即相當於系爭
          案之擋環，其中該散熱片60係環狀設計，依據其設置
          之位置來看，當外柱部46產生變形之狀況時，該散熱
          片60同樣能被動地阻擋其繼續變形，也能給予頂住（
          支撐）的力量，此一相關連結性只要是具有機械領域
          基礎知識加上對「支撐」一詞意義有所了解的人，而
          能簡單思及之技術手段，是以證據1 已揭露了如同於
          系爭案所主張「防止軸座軟化變形」之功效，確實不
          具有「新穎性」及「進步性」。
        (2)系爭案之技術特徵已由證據2所揭示：
          由原告之舉發理由書中可知，證據2 可藉由該線圈連
          接器42以支撐可能因為軟化而向內彎曲的軸座外環（
          即支撐件40之外側表面44），如此一來，當可確保馬
          達組無偏心或脫落之疑慮。又由證據2 之圖2 即可非
          常清楚看得到，該連接器42完全接觸於軸座外環上，
          儘管說明書中未提及該線圈連接器42是否用以支撐該
          軸座外環，但熟悉此技術領域之人士在看過證據2 之
          後，當不難發現利用相同的技術手段（接觸支撐軸座
          外環），當然可以達到相同的功能，證據2 之軸座外
          環欲產生變形力量時，該線圈連接器42亦得被動地產
          生一抗拒其變化的力量，藉以頂住（支撐）軸座外環
          不使其變形，因此，證據2 之線圈連接器42等同於系
          爭案之擋環，其設置位置與所能達成功效皆為相同，
          因此，系爭案確實不具有「新穎性」及「進步性」。
        (3)系爭案之技術特徵已由證據3所揭示：
          由原告之舉發理由書中可知，證據3之支持件2和彈性
          元件3 即可視為與系爭案之擋環具有相同功效的之元
          件，且因此可避免中空軸管21軟化變形，如第2 圖所
          示該支持件2 直接接觸於中空軸管，如此再加上該彈
          性元件3 之輔助，更進一步地避免該中空軸管軟化變
          形的可能，如此一來，當可確保馬達組無偏心或脫落
          之疑慮，是以系爭案確實不具有「新穎性」及「進步
          性」。再者，熟習此領域之技術人士當可根據證據2
          輕易思及該支持件2 與該彈性元件3 不僅可軸向地提
          供該軸承1 的支撐力量，其同時也徑向地提供該中空
          軸管21的支撐力量，尤其從圖中可以明顯窺見「支持
          2 及該彈性元件3 （相當於系爭案之擋環）皆緊密接
          觸於該中空軸管21（即無空隙），即可達到支撐軸管
          21 （ 相當於系爭案之中空環槽）防止其變形和防止
          馬達組脫落之功效。惟被告於事實認定上顯有違誤，
          違反一般經驗及論理法則，再者，若按被告認定證據
          1 之散熱鰭片未與證據1 之外柱部接觸所以無法達成
          系爭案之防止變形之功效的邏輯來推斷，那麼證據2
          之線圈連接器42接觸於軸座外環，以及證據3 之彈性
          元件3與 支持件2 接觸於支撐軸管21，皆應可達到如
          系爭案之功效，故由上可知被告於原處分上出現前後
          相互矛盾的理由。
      按被告所出版之專利審基準第2-2-19至2-2-20頁中所述
        ：「構成要件置換之新型‧‧‧如此之置換如未能產生
        某一新功效或增進某種功效者，則視為熟習該項技術者
        所能輕易完成且未能增進功效者」，然而今系爭案僅是
        將證據1 之散熱片、證據2 之線圈連接器及證據3 之支
        持件本來就隱含但未陳述於說明書中的「支撐」功效以
        功能性敘述限制在申請專利範圍當中，其並未「產生某
        一新功效或增進某種功效」，雖被告一再指稱該些證據
        之說明書當中未指出該功效，然此種藉由接觸於軸座而
        被動地頂住（支撐）的技術手段非常明顯的出現在各證
        據對應的圖式當中，任何熟習該項技術人士在看過這些
        圖式之後，應可輕易思及該些對應的構件，在相同的設
        置位置下所能達成的功效，惟被告過度限縮該些證據可
        作為引證之範圍（僅侷限在說明書當中），完全未考量
        由圖中即可輕易思及的事實。
        (1)系爭案實未產生任何新功效或增進某種功效，其僅是
          將原本就存在的功效特別拿出來寫在申請專利範圍當
          中，被告未考量此一取巧之行為而准予專利在先，又
          判以「舉發不成立」在後，實已違反上述審查基準之
          規定。
        (2)依據訴願法第65條規定：「受理訴願機關應依原告、
          參加人之申請或於必要時，得依職權通知訴願人、參
          加人或其代表人、訴願代理人、輔佐人及原行政處分
          機關派員於指定期日到達指定處所言詞辯論。」。惟
          訴願決定機關對於系爭案發明的技術內容顯然亦不瞭
          解，以致於未針對原告之訴願理由提出任何之反駁意
          見，而只是照單接受被告之錯誤答辯。
    4.綜上所述，證據1 至3 之技術內容實已完整揭露系爭案之
      特徵，被告之原處分理由及訴願機關之訴願決定皆有疏失
      ，系爭案之設計顯為熟習該項技術者所能輕易推知，因此
      系爭案不具有進步性。
  (二)被告主張之理由：
    1.原處分理由（六）：「其中證據2之線圈連接器42、調整
      片58和懸掛體68，在參考證據2之圖式2及相關說明可知支
      撐件40透過調整片58固定於底座18上與線圈連接器42透過
      懸掛體68電連接於控制電路板66上，因此證據2 之線圈連
      接器42、調整片58和懸掛體與系爭案申請專利範圍第1 項
      『一擋環14』所達成『支撐軸座之外環112 者，藉其擋環
      之支撐軸座之外環112 ，得防止風扇之長期運轉而使軸座
      11軟化變形，而馬達組無偏心或脫落之慮。』之功效存有
      差異，證據2 不足以證明系爭案申請專利範圍第1 項不具
      進步性。」中「支撐件40透過調整片58固定於底座18」係
      依據原告之舉發理由書第4 頁第7 行「支撐件40藉由調整
      片58 而 ‧‧‧固定於‧‧‧杯狀部18」，以及「線圈連
      接器42 透 過懸掛體68電連接於控制電路板66」係依據原
      告之證據2 說明書第4 欄第49行「‧‧‧tab68 of windi
      ng set connector 42 engage control circuit66」，藉
      由上述事實才推論出舉發理由書第4 頁第4 段之舉發理由
      僅是原告憑說明書圖式而主觀憶測，由舉發理由書第2 頁
      倒數第2 行至第4 頁第12行之針對證據2 之技術內容而言
      ，其中只說明「‧‧‧支撐件40藉由調整片58而‧‧‧固
      定於‧‧‧杯狀部18」，在原告未清楚指明證據2 說明書
      何處有揭示系爭案申請專利範圍第1 項「一擋環14」所達
      成「支撐軸座之外環112 者，藉其擋環之支撐軸座之外環
      112 ，得防止風扇之長期運轉而使軸座11軟化變形，而馬
      達組無偏心或脫落之慮。」之技術特徵，而推說圖中明白
      看出（請參照舉發理由書第4 頁第4 段第2 行「可由圖中
      明白看出‧‧‧」），顯然不妥當，又原告全然未參考證
      據2 說明書所揭露技術內容情況下，原處分理由（六）藉
      由舉發理由書所自承證據2 之技術內容（即舉發理由書第
      4 頁第7 行至「支撐件40藉由調整片58而‧‧‧固定於‧
      ‧‧杯狀部18」）搭配證據2 之說明書（即證據2 說明書
      第4 欄第49行「‧‧‧tab68 of winding set connector
      42 engage control circuit66 」），用來清楚指明原告
      於「舉發理由書第4 頁第4 段之舉發理由」所述之理由「
      並非事實」甚明。其次原告稱被告於訴願答辯書才增加了
      如訴願答辯書第2 頁第12行之內容，按訴願答辯書主要係
      依據原告所提訴願理由書之內容，由被告依法針對原告訴
      願理由書第6 頁「主觀臆斷」之內容提出答辯，原告卻逕
      自認為因原處分確實未作出明確的審定理由，所以被告才
      增加了如訴願答辯書第2 頁第12行之內容，前述原告之主
      張顯失客觀，換言之，亦可從原告並未於起訴狀中再次指
      謫原處分書為「主觀臆斷」之主張，能再一次佐證被告之
      訴願答辯書第2 頁第12 行 之內容為事實甚明。另原告稱
      原處分書自行以證據1 圖4 當中的散熱鰭片64是否接觸外
      柱部46與系爭案比較，原處分已超出原告（即舉發人）舉
      發理由書所主張範圍，原處分已構成訴外裁判乙節，經查
      原告曾用相同理由，請參照訴願理由書第5 頁第2 段之內
      容，卻於訴願理由書稱原處分「漏未審酌」，而後於起訴
      理由書稱「訴外裁判」，顯然原告於訴願與訴訟階段所主
      張之內容有前後不一致之情況。
    2.系爭案申請專利範圍「於環槽內套入一『擋環14』以支撐
      軸座之『外環112』者，藉其擋環14之支撐軸座之外環112
      」，參照原告所稱教育部國語詞典對「支撐」解釋，係為
      頂住不倒塌，就教育部國語詞典解釋系爭案申請專利範圍
      為「擋環14」頂住不倒塌「外環112 」甚明，系爭案申請
      專利範圍並無揭露不清之情事，系爭案申請專利範圍「支
      撐」一詞確實界定「擋環14」以支撐軸座之「外環112 」
      ，至於原告認為「接觸」是否為系爭案必要技術手段乙節
      ，按證據3之「接觸」只揭示「證據3之支持件2和彈性元
      件3欲達成功效為證據3說明書第2頁第3行至4行所刊載『
      可大輻吸收馬達運轉時噪音與振動』或第3頁倒數第3行『
      接觸部31表面較佳設有凸粒或波浪狀面，以增加彈性支撐
      效果』」之情況下，從「接觸」一詞不足以證明系爭案申
      請專利範圍第1 項之技術特徵不具進步性，進步性判斷方
      式係需考量證據3 所界定技術內容與系爭案申請專利範圍
      第1 項作比較，原告逕自認定「接觸」即具備系爭專利申
      請專利範圍第1 項中「一擋環14」所達成「支撐軸座之外
      環112 者，藉其擋環之支撐軸座之外環112 ，得防止風扇
      之長期運轉而使軸座11軟化變形，而馬達組無偏心或脫落
      之慮。」，而未能客觀引證，顯不妥當，至於「未接觸」
      顯然不能達成系爭案申請專利範圍第1 項之技術特徵甚明
      ，鑑於前述利用證據3 舉例說明「接觸」一詞，原告顯然
      欲將「接觸」與「支撐」一詞強加解釋為同義字，實屬牽
      強附會之理由，至於系爭案之技術特徵相較於證據1 、2
      、3 具進步性之理由，原處分（五）至（七）業已詳述甚
      明。
  (三)參加人主張之理由：
    除引用被告答辯理由外，另稱：
    1.證據3 兩個軸承當中有2 元件頂住12，為減輕兩個軸承之
      重量，故作成中空的，2 之目的係在支持上下軸承。系爭
      案於11作成中空，見系爭案第3 圖，在套管11中作一中空
      凹槽，與其作法全然不同。
    2.見證據1 第3 圖，原告稱86中間有中空，86頂住40，惟事
      實上86無法頂住40，否則上下為何有接觸的地方，40與50
      間中空部分係靠著86及88圍起來，於技術手段上與系爭案
      全然不同，且於說明書中無法證明係在支撐外擋環40。
    理  由
一、被告代表人於本件訴訟繫屬中變更為王美花，業據新任代表
    人具狀聲明承受訴訟，核無不合，應予准許。
二、按凡對物品之形狀、構造或裝置之創作或改良，而可供產業
    上利用者，得依法申請取得新型專利，為系爭案核准時專利
    法第97條暨第98條第1 項前段所規定。又「凡可供產業上利
    用之新型，無下列情事之一者，得依本法申請取得新型專利
    ：1 、申請前已見於刊物或已公開使用者。‧‧‧2 、申請
    前已陳列於展覽會者。‧‧‧」、「新型係運用申請前既有
    之技術或知識，而為熟習該項技術者所能輕易完成且未能增
    進功效時，雖無前項所列情事，仍不得依本法申請取得新型
    專利。」復分別為同法第98條第1 項第1 、2 款及第2 項所
    明定。而對於獲准專利權之新型，任何人認有違反前揭專利
    法第97 條 至第99條規定者，依法得附具證據，向專利專責
    機關提起舉發。從而，系爭案有無違反前揭專利法之情事而
    應撤銷其新型專利權，依法應由舉發人附具證據證明之，專
    利專責機關則應就舉發人所提理由及證據加以審酌，倘其證
    據不足以證明系爭案有違專利法之規定，自應為舉發不成立
    之處分。
三、本件系爭第00000000號「風扇馬達之改良結構」新型專利案
    ，其主要包括：風扇座、扇葉組及馬達組；該扇葉組由扇葉
    、軸心、馬達殼及磁條組成，其扇葉中心設一軸心，其內容
    置一馬達殼，而馬達殼內則設有磁條；該馬達組由絕緣架、
    矽鋼片、電路板及線圈所組成，其絕緣架間環設矽鋼片並圈
    繞線圈，且絕緣架之一端設一電路板；該風扇座之中心設一
    軸座，其內套設有滾珠軸承，於滾珠軸承內置入扇葉組之軸
    心並以彈簧頂制固定，其外緣則套設馬達組之絕緣架，其特
    徵在於：該風扇座之軸座上設一中空環槽，於環槽內套入一
    擋環以支撐軸座之外環者，藉其擋環之支撐軸座之外環，得
    防止風扇之長期運轉而使軸座軟化變形，而馬達組無偏心或
    脫落之慮。原告所提之舉發證據1 為西元1998年10月6 日公
    告美國第0000000 號「Brushless motor with tubularbear
    ing support 」專利案；證據2 為西元1997年8 月5 日公告
    美國第0000000 號「Brushless motor with inside mounte
    d single bearing」專利案；證據3 為87年12月21日公告審
    定第00000000號「馬達軸承套環改良裝置」新型專利案。
四、經查：
(一)、證據1 、2 、3 均未揭示系爭案申請專利範圍「於環槽內套
    入一擋環以支撐軸座之外環者，藉其擋環之支撐軸座之外環
    ，得防止風扇之長期運轉而使軸座11軟化變形，而馬達組無
    偏心或脫落之慮」之結構，證據1 、2 、3 不足以證明系爭
    案申請專利範圍不具新穎性。
(二)、原告於舉發理由稱證據1 第2A、3 及5 圖所示，皆已揭露該
    些元件能向內形成一中空環槽，並於該中空環槽內設置一散
    熱片、接環和底板（這些元件相當於系爭案之擋環），達到
    防止軸座變形及防止馬達組之偏心或脫落云云。然查，證據
    1 之一散熱片、接環和底板，在參考證據1 之圖式4 可知散
    熱鰭片並未與證據1 之外柱部接觸，同理證據1 之接環和底
    板亦有相同之情況，因此證據1 之散熱片、接環和底板與系
    爭案申請專利範圍「一擋環」所達成「支撐軸座之外環者，
    藉其擋環之支撐軸座之外環，得防止風扇之長期運轉而使軸
    座軟化變形，而馬達組無偏心或脫落之慮。」之功效存有差
    異。原告嗣於本院言詞辯論時始主張環型間隔件86，與軸管
    40連接在一起，功能係頂撐軸管40，故系爭案之技術特徵被
    證據1 所揭露云云。惟其於舉發理由中並未為此主張，核屬
    新事由，並未經原處分機關即被告審查作成處分，已非本院
    審究之範圍。況86係間隔件，依證據1 說明書中亦未有作為
    支撐之功用，且依證據1 第3 圖所示軸管40已延申連接到底
    部，亦無須86作為支撐，原告所述間隔件86功能係頂撐軸管
    40云云，亦無所據。故證據1 不足以證明系爭專利申請專利
    範圍不具進步性。
(三)、原告於舉發理由書中稱證據2 揭示一支撐件具有外側表面及
    內側表面（未標示），如第2 至4 圖所示，可由圖中明白看
    出該些元件係向內並具有一中空環槽，且在該中空環槽內設
    有一線圈座連接器42、調整片58和懸掛體68，以支撐軸座，
    這件元件即相當於系爭案之擋環云云。惟證據2 之線圈連接
    器、調整片和懸掛體，在參考證據2 之圖式2 及相關說明及
    原告舉發理由書第4 頁第7 行「支撐件40藉由數個調整片58
    而機械式的固定於一末端杯狀部18」可知，證據2 之支撐件
    透過調整片固定於底座，另由證據2 說明書第4 欄第49行「
    ‧‧‧tab68 of winding set connector 42 engage contr
    ol circuit66」，可推論證據2 線圈連接器透過懸掛體電連
    接於控制電路板上，又證據2 圖2 之42與58有接觸到，58用
    於與底座18連接互相固定，68係懸掛體，作為電器連結之用
    。因此證據2 之線圈連接器、調整片和懸掛體與系爭案申請
    專利範圍中「一擋環」所達成「支撐軸座之外環者，藉其擋
    環之支撐軸座之外環，得防止風扇之長期運轉而使軸座軟化
    變形，而馬達組無偏心或脫落之慮。」之功效存有差異，證
    據2 不足以證明系爭案申請專利範圍不具進步性。原告前揭
    主張僅為其個人憑說明書圖式而主觀臆測，在原告未清楚指
    明證據2 說明書何處有系爭案申請專利範圍中「一擋環」所
    達成之上述技術特徵之情況下，所訴核無足採。
(四)、證據3 圖2 之3 係彈性元件，2 係支撐件，發明技術手段係
    在減少噪音與振動，2 係為了支持彈性元件3 ，是否對軸管
    有支持作用於說明書並未記載。證據3 之「接觸」只揭示「
    支持件和彈性元件欲達成功效為證據3 說明書第2 頁第3 行
    至4 行所刊載『可大輻吸收馬達運轉時噪音與振動』或第3
    頁倒數第3 行『接觸部表面較佳設有凸粒或波浪狀面，以增
    加彈性支撐效果』」之情況下，從「接觸」一詞尚不足以證
    明系爭案申請專利範圍之技術特徵，是證據3 並未揭示系爭
    案申請專利範圍中「一擋環」所達成「支撐軸座之外環者，
    藉其擋環之支撐軸座之外環，得防止風扇之長期運轉而使軸
    座軟化變形，而馬達組無偏心或脫落之慮。」之功效，證據
    3 自不足以證明系爭案申請專利範圍不具進步性，原處分並
    無原告所指未臻明確之瑕疵。
(五)、原告起訴指稱被告原處分超出舉發理由書中的內容，自行以
    證據1圖4當中的散熱鰭片64是否接觸外柱部46而與系爭案比
    對，此一審定理由實已超出原告所主張之範圍，為訴外裁判
    云云。惟此與原告於訴願理由中指稱被告為漏未審酌云云，
    已相互矛盾。且原處分係針對原告舉發理由稱證據1第2A、3
    及5圖所示，皆已揭露該些元件能向內形戎一中空環槽，並
    於該中空環槽內設置一散熱片、接環和底板（這些元件相當
    於系爭案之擋環），達到防止軸座變形及防止馬達組之偏心
    或脫落云云，而以原告舉發證據1之圖式4來說明其散熱鰭片
    並未與外柱部接觸，接環和底板亦有相同之情況，因此證據
    1之散熱片、接環和底板與系爭案申請專利範圍「一擋環」
    所達成「支撐軸座之外環者，藉其擋環之支撐軸座之外環，
    得防止風扇之長期運轉而使軸座軟化變形，而馬達組無偏心
    或脫落之慮。」之功效不同，不能證明系爭案不具進步性，
    被告並無另引其他證據或理由以作為處分依據，尚無原告所
    稱訴外裁判之情事。
(六)、從而，系爭案之技術特徵並未為證據1 至3 所揭露，亦非由
    證據1至3之先前技術所能輕易思及者，自具進步性。
五、綜上所述，被告以系爭案並無違核准審定時專利法第98條第
    1 項、第2 項之規定，所為舉發不成立之處分，於法並無不
    合，訴願決定予以維持，亦無違誤。原告主張前詞，請求撤
    銷訴願決定及原處分，命被告作成舉發成立，撤銷系爭專利
    權之審定處分，為無理由，應予駁回。
據上論結，本件原告之訴為無理由，爰依行政訴訟法第98條第1
項前段，判決如主文。
中    華    民    國    97     年     1     月   30   日
                    臺北高等行政法院第四庭
                              審判長法  官 陳國成
                                    法  官 李玉卿
                                    法  官 陳忠行
上為正本係照原本作成。
如不服本判決，應於送達後20日內，向本院提出上訴狀並表明上
訴理由，如於本判決宣示後送達前提起上訴者，應於判決送達後
20日內補提上訴理由書（須按他造人數附繕本）。
中    華    民    國    97     年     1     月   30   日
                                    書記官  陳又慈


司法院資訊處製作；財團法人民間司法改革基金會備份。
